臺灣高雄地方法院刑事判決
111年度金訴字第345號
公  訴  人  臺灣高雄地方檢察署檢察官
被      告  蘇詠翔



上列被告因詐欺等案件，經檢察官提起公訴（111年度偵字第256
45號），因被告於準備程序進行中就被訴事實為有罪之陳述，經
本院告知簡式審判程序之旨，並聽取被告與公訴人之意見後，本
院合議庭裁定由受命法官獨任進行簡式審判程序，本院判決如下
：
    主  文
蘇詠翔犯三人以上共同冒用政府機關、公務員名義詐欺取財罪，
處有期徒刑陸月。
扣案如附表編號一至三所示之物沒收。
    事  實
蘇詠翔與暱稱「風神」、「天天順」、「小九（廖添丁）」及其
他真實姓名年籍不詳之詐欺集團成年成員（下稱集團成員），共
同意圖為自己不法之所有，基於三人以上冒用政府機關、公務員
名義共同詐欺取財、行使偽造公文書及洗錢之犯意聯絡，由某集
團成員於民國111年8月22日12時前不久，偽造蓋有「臺灣臺北地
方法院檢察署印」印文之「臺灣臺北地方法院地檢署公證處證贓
物室」公文書（下稱系爭公文）；另由蘇詠翔於111年8月22日12
時許，至高雄市某超商列印系爭公文；再由某集團成員於111年8
月22日13時30分許，冒用警員「許志雄」名義，以電話向顏許嫌
佯稱：因涉嫌洗錢及販毒，需扣押涉案財物云云，致顏許嫌陷於
錯誤；復由蘇詠翔於同日15時30分許，持系爭公文至高雄市○○區
○○路00號，收取顏許嫌依指示交付之新臺幣（下同）70萬元、黃
金項鍊2條、白金項鍊2條、黃金戒指3只、白金戒指3只及黃金項
鍊1條（下稱系爭財物）得手後，將系爭財物放置於高雄市前金
區東金公園公共廁所內，由某集團成員拿取轉交其他集團成員，
而掩飾、隱匿詐欺犯罪所得去向，並至高雄市鳳山區鳳山火車站
公共廁所內拿取報酬2萬元。
    理  由
一、前述犯罪事實，業據被告蘇詠翔坦承在卷，核與證人（即告
    訴人）顏許嫌警詢時證述情相符，並有系爭公文（警卷第21
    -22頁）、監視器畫面翻拍照片（警卷第20、33-35頁）、被
    告犯本案所用之行動電話Telegram通訊軟體對話紀錄（警卷
    第36-38頁）、被告之叫車紀錄（警卷第32頁）在卷可佐，
    復有如附表編號二所示被告犯本案所用之行動電話1支扣案
    為憑（偵卷第61頁扣押物品清單編號1），足認被告前述任
    意性自白與事實相符，是本案事證明確，被告犯行堪以認定
    ，應依法論科。
二、論罪：
㈠、刑法所謂「公印」，係指公署或公務員職務上所使用之印信
    或印顆而言；所稱「公印文」，乃指公印表現之印影；至所
    稱「公文書」，則指公務員職務上製作之文書，若形式上製
    作人為公務員，且內容係就職務事項所製作，即令所載製作
    名義機關不存在，或所表現印影非公印，然一般人仍有誤信
    為真之危險，仍屬公文書（最高法院102年度台上字第3627
    號刑事判決參照）。系爭公文形式上足以表明臺灣臺北地方
    署所出具，其內容又係關於刑事案件辦理情形，自有表彰該
    機關公務員本於職務而製作之意，足使一般民眾誤信該等文
    書為公務員職務上所製作真正文書之危險，自屬公文書無疑
    。惟自107年2月8日臺灣臺北地方法院檢察署已更名為臺灣
    臺北地方檢察署，故被告實行本案犯行時實際並無「臺灣臺
    北地方法院檢察署」存在，無從表示為公務機關主體之一體
    性，亦非依印信條例規定，由上級機關所製發、表示公署資
    格之公印，僅屬普通印章，是附表所示偽造印文，應屬普通
    印文。
㈡、核被告所為，係犯刑法第216條、第211條之行使偽造公文書
    罪；刑法第339條之4第1項第1款、第2款之三人以上共同冒
    用公務員名義詐欺取財罪；洗錢防制法第14條第1項之一般
    洗錢罪。被告所屬集團成員偽造前述印文之行為，為偽造公
    文書之部分行為，偽造公文書之低度行為復為其後行使之高
    度行為所吸收，均不另論罪。被告以詐騙被害人財產之單一
    意思決定，所為行使偽造公文書、三人以上共同冒用政府機
    關、公務員名義詐欺取財、一般洗錢犯行，均為單一犯罪決
    意下局部重疊之接續行為，且犯罪目的單一，為免過度評價
    ，應依刑法第55條前段規定，從一重依刑法第339條之4第1
    項第1款、第2款之三人以上共同冒用公務員名義詐欺取財罪
    處斷（最高法院105年度台上字第1782號刑事判決意旨參照
    ）。
㈢、刑法上所稱之「署押」，係指於紙張或其他物體上由自然人
    親自簽署其姓名或其他足以代表姓名意義之符號而言。其意
    義在於經由自然人之簽名或畫押，以顯示其獨特之簽名(運
    筆) 形式或畫押之特徵，藉以表彰該自然人賦予所簽署文書
    效力之意志。若係在紙張或其他物體上以印刷或打字之方式
    顯示本人之姓名者，即與署押之意義不侔（最高法院94年度
    台上字第4487號刑事判決意旨參照）。觀諸系爭公文上所載
    「主任檢察官李清友」乃以印刷或打字之方式顯示人之姓名
    ，與前述「署押」定義不符，起訴書認此為「署押」（起訴
    書誤載為「署名」應屬誤載），容有誤會，併此敘明。
三、量刑：
　1.洗錢防制法第16條第2 項
  ⑴一行為而觸犯數罪名者，應論以想像競合犯，並從一重處斷
    。而行為人符合想像競合犯之輕罪所設偵、審中自白得減輕
    其刑之規定者，因想像競合犯為科刑上一罪，法律規定「從
    一重處斷」。是若重罪部分無該減刑規定之適用，自不得依
    該規定減刑，惟於輕罪部分，如已資為從輕量刑依據，即於
    法無違（最高法院110年度台上字第5409號刑事判決意旨參
    照）。
  ⑵被告於審理中就一般洗錢犯行自白，合於洗錢防制法第16條
    第2 項減刑規定，雖因被告犯行同時成立較重之三人以上共
    同冒用公務員名義詐欺取財罪，而應依該罪處斷，無從依洗
    錢防制法第16條第2項規定減刑，然仍得將此部分量刑事實
    作為從輕量刑之依據。
  2.刑法第59條
  ⑴刑事審判旨在實現刑罰權之分配的正義，故法院對有罪被告
    之科刑，應符合罪刑相當之原則，使輕重得宜，罰當其罪，
    以契合社會之法律感情，故刑法第57條明定科刑時應審酌一
    切情狀，尤應注意該條所列10款事項以為科刑輕重之標準，
    並於同法第59條賦予法院裁量權，如認犯罪之情狀可憫恕，
    認科以最低度刑仍嫌過重者，得酌量減輕其刑，俾使個案量
    刑斟酌至當。而所謂犯罪情狀，亦包含同法第57條所定10款
    量刑斟酌之事項。
  ⑵被告於審理中已自白全部犯行，又被告於本案行為時甫滿18
    歲，較諸成年人仍有思慮未臻成熟之處，且於本院審理中積
    極與告訴人達成和解，承諾賠償告訴人部分損害，有本院和
    解筆錄在卷可佐（院卷第83-84頁），復衡以被告於本案亦
    符合洗錢防制法第16條第2項所定減刑要件，堪認縱科以刑
    法第339條之4第1項第2款所定最低度刑有期徒刑1年仍嫌過
    重，爰依刑法第59條規定酌減其刑。
  ⑶依刑法第59條酌減其刑屬刑法總則之減輕，法定本刑不變，
    是若法定刑非最重本刑為5 年以下有期徒之罪，縱依刑法第
    59條酌減其刑，而為6 月以下有期徒刑之宣告，仍不得易科
    罰金，併此敘明（最高法院109年度台上字第2938號刑事判
    決意旨參照）。
㈡、宣告刑：
    爰以行為人之責任為基礎，並審酌被告可知現今詐欺集團利
    用分工形式，冒用公務員名義，從事詐欺犯罪並躲避犯罪偵
    查機關查緝，竟以前述分工方式，參與本案加重詐欺、洗錢
    犯行，遮斷詐騙集團犯罪所得之金流，以逃避國家追訴、處
    罰，使如告訴人受有前述財產損害，並增加偵查機關追訴前
    述詐騙集團成員之困難，所為誠不足取。惟念及被告犯後於
    審判中坦承犯行，並積極與告訴人達成和解，尚非毫無悔悟
    之意，告訴人亦於本院審理中陳明若被告願賠償其所受部分
    損害，請法院從輕量刑（院卷第79頁），又被告實行本案犯
    行時年齡尚輕，及被告於審理中自陳之學歷、工作經驗、家
    庭經濟狀況（院卷第78頁，涉及隱私，不予詳載）等一切情
    狀，量處如主文所示得易服社會勞動之刑，希望被告如能因
    此免除、縮短在監服刑期間，能確實依照和解內容儘速賠償
    告訴人之損害，並記取教訓努力復歸社會避免重蹈覆轍（本
    案被告所犯罪名最重本刑非5年以下，不符刑法第41條第1項
    所定易科罰金要件，然本案宣告刑為有期徒刑6 月以下，尚
    符合依刑法第41條第3 項規定易服社會勞動之要件）。
四、沒收
㈠、被告如附表編號一所示偽造公文書，雖已交付被害人，而非
    被告所有，然其上偽造如附表所示之印文，尚未滅失，不問
    是否屬於被告所有，應依刑法第219條宣告沒收。
㈡、扣案如附表編號二所示之物，為被告所有，用以聯繫本案犯
    罪所用之物，應依刑法第38條第2 項前段規定宣告沒收。
㈢、扣案之2,000元為被告本案犯罪所得，爰依刑法第38條之1第1
    項前段規定宣告沒收；至被告未扣案之犯罪所得1萬8,000元
    ，則審酌被告與被害人達成和解，約定賠償被害人20萬元，
    參酌刑法第38條之1 第5 項優先保障被害人求償權，及刑法
    沒收犯罪所得旨在回復犯罪發生前之合法財產秩序狀態，而
    被告因和解負擔之賠償金額既逾本案認定之犯罪所得，若復
    於刑事案件中就此部分宣告沒收，有逾達成刑法第38條之1 
    規定所欲達成徹底剝奪犯罪所得目的之必要，而有刑法第38
    條之2 第2 項所定「過苛之虞」，爰不予宣告沒收。
據上論斷，應依刑事訴訟法第299條第1項前段，判決如主文。
本案經檢察官姚崇略起訴，檢察官周容到庭執行職務。
中　　華　　民　　國　　111 　年　　11　　月　　11　　日
                  刑事第八庭    法　官  何一宏
以上正本證明與原本無異。
如不服本判決應於收受送達後20日內向本院提出上訴書狀，並應
敘述具體理由；如未敘述上訴理由者，應於上訴期間屆滿後20日
內向本院補提理由書（均須按他造當事人之人數附繕本）「切勿
逕送上級法院」。
中　　華　　民　　國　　111 　年　　11　　月　　11　　日
　　　　　　　　　　　　　　　  書記官  陳建志
【附錄論罪科刑法條】
《刑法第339條之4》
犯第339條詐欺罪而有下列情形之一者，處1年以上7年以下有期
徒刑，得併科1 百萬元以下罰金：
一、冒用政府機關或公務員名義犯之。
二、三人以上共同犯之。
三、以廣播電視、電子通訊、網際網路或其他媒體等傳播工具，
    對公眾散布而犯之。
前項之未遂犯罰之。
《洗錢防制法第14條》
有第二條各款所列洗錢行為者，處7年以下有期徒刑，併科新臺
幣5百萬元以下罰金。
前項之未遂犯罰之。
前二項情形，不得科以超過其特定犯罪所定最重本刑之刑。
《刑法第210條》
偽造、變造私文書，足以生損害於公眾或他人者，處5年以下有
期徒刑。
《刑法第216條》
行使第210條至第215條之文書者，依偽造、變造文書或登載不實
事項或使登載不實事項之規定處斷。
附表:
編號 物品名稱 數量 卷頁出處 一 偽造之「臺灣臺北地方法院地檢署公證處證贓物室」公文書上偽造之「臺灣臺北地方法院檢察署印」印文 1枚 警卷第22頁 二 iPhone7行動電話（含門號0000000000號SIM卡1張） 1支 偵卷第61頁 三 現金 2,000元